臺灣高等法院民事判決
108年度上易字第1230號
上  訴  人  徐瑛宜  
訴訟代理人  李宗炎律師
被  上訴人  邱文彬  
訴訟代理人  顏碧志律師
複  代理人  黃麗岑律師
被  上訴人  李美雲  
            邱呂兩妙
            呂兩綢  
            李長勲  
            呂長寬  
            李建勝  
            王文通  
            王文威  

            王靖雅  
            王玉貴  
            王玉蓮  
上  六  人                  
訴訟代理人  吳彥欽律師
            洪郁雅律師                      
被  上訴人  洪宏賓  
            洪宏城  
            洪宏文  
兼  上三人
訴訟代理人  洪宏銘  
被  上訴人  楊麗眞  

            杜伶枝  
兼  上二人
訴訟代理人  曹志名  
上列當事人間請求分割共有物事件，上訴人對於中華民國108年6
月28日臺灣桃園地方法院107年度訴字第496號第一審判決提起上
訴，本院於109年6月10日言詞辯論終結，判決如下：
    主      文
原判決主文第二項關於分割方法部分暨訴訟費用（除確定部分外
）之裁判，均廢棄。
上開廢棄部分，兩造共有坐落桃園市○○區○○段○○○○地號土地，應
予變賣，所得價金按如附表所示「應有部分」欄比例分配之。
第一（除確定部分外）、二審訴訟費用，由兩造依附表所示「應
有部分」欄比例負擔。
    事實及理由
甲、程序方面：
    被上訴人李美雲、邱呂兩妙、呂兩綢、李長勲、呂長寬經合
    法通知未於言詞辯論期日到場，核無民事訴訟法第386條所
    列各款情形，爰依上訴人之聲請，由其一造辯論而為判決。
乙、實體方面：
一、上訴人主張：坐落桃園市○○區○○段0000地號土地（下稱系爭
    土地）為兩造共有，各共有人應有部分如附表「應有部分」
    欄所示，系爭土地依其使用目的，無不能分割之情形，且共
    有人間未訂有不分割之契約，惟兩造無法協議分割，且因共
    有人人數眾多，若採原物分割，部分共有人分得土地面積細
    微，無法為有效利用，對全體共有人絕非有利，為發揮農業
    用地最大之經濟效能，故系爭土地應以變價分割後，所得價
    金按各共有人應有部分分配為妥，若採行原物分割，則請依
    如附圖二所示被上訴人洪宏銘之分割方法（下稱丙案），即
    編號1350⑴分配由邱文彬取得，1350⑵部分分配由李美雲、邱
    呂兩妙、呂兩綢、李長勲、呂長寬及李建勝、王文通、王文
    威、王靖雅、王玉貴、王玉蓮（李建勝以下6人合稱李建勝
    等6 人）共同取得，編號1350部分土地分配由伊、洪宏銘、
    洪宏賓、洪宏城、洪宏文（洪宏銘以下4人合稱洪宏銘等4人
    ）及曹志名、楊麗眞、杜伶枝（下合稱曹志名等3人）共同
    取得等語。爰依民法第823條、第824條之規定，求為以變價
    分割系爭土地，所得價金由兩造按附表所示「應有部分」欄
    比例而為分配（下稱甲案）之判決。原審判決系爭土地應予
    分割如原審判決附表二所示（下稱乙案）。上訴人不服原審
    判決分割方法，提起一部上訴（被上訴人邱呂兩妙、呂兩綢
    、李長勳、呂長寬於一審判決後，已就被繼承人李寶彩關於
    系爭土地應有部分32分之4辦理繼承登記，上訴人就此部分
    不再主張，下不贅述，見本院卷㈡第84頁）。上訴聲明：㈠原
    判決廢棄；㈡兩造共有系爭土地應以變賣方式分割，所得價
    金由兩造按附表所示「應有部分」欄比例分配。
二、被上訴人則以：
　㈠邱文彬部分：系爭土地上並無建物，伊亦無出售系爭土地應
    有部分意願，應以原物分割為原則，且伊、李美雲及李建勝
    等6 人均係因繼承取得系爭土地應有部分，對於系爭土地存
    有感情，原審採行乙案以原物分配，應屬妥適，丙案之分割
    方法則不宜採行等語。並答辯聲明：上訴駁回。　
　㈡李建勝等6 人：原審採行乙案以原物分配，應屬妥適，丙案
    之分割方法則不宜採行等語。並答辯聲明：上訴駁回。
　㈢李美雲部分：未於最後言詞辯論期日到場，於準備程序則具
    狀陳述略以：原審採行乙案以原物分配，應屬妥適，丙案之
    分割方法則不宜採行等語。並答辯聲明：上訴駁回。
　㈣洪宏銘等4人及曹志名等3人部分：系爭土地應以變價分割後
    ，所得價金按各共有人應有部分分配，若採行原物分割，則
    請依洪宏銘之丙案分割方法等語。並答辯聲明：上訴駁回。
    　
　㈤邱呂兩妙、呂兩綢、李長勲、呂長寬經合法通知，未於準備
    程序及言詞辯論期日到場，亦未提出書狀作任何聲明或陳述
    。其等於原審則以：⒈邱呂兩妙：伊不曉得等語。⒉呂兩綢：
    伊與李美雲、李建勝等6 人分割在一起就好等語。⒊李長勳
    、呂長寬以：希望原物分割，同意邱文彬提出之分割方案等
    語，以資抗辯。 　
三、查，系爭土地為兩造共有，各共有人應有部分如附表「應有
    部分」欄所示，該土地並無因使用目的不能分割，兩造亦無
    不分割之協議，系爭土地使用分區為特定專用區，使用地類
    別為農牧用地，無分割限制，然兩造無法協議分割之事實，
    為兩造所不爭執，並有土地登記謄本、桃園市八德地政事務
    所108年12月16日德地登字第1080011963號函可據（見本院
    卷㈡第59至69頁、本院卷㈠第381頁），堪信為真實。
四、按各共有人，除法令另有規定外，得隨時請求分割共有物；
    共有物之分割，依共有人協議之方法行之。分割之方法不能
    協議決定，或於協議決定後因消滅時效完成經共有人拒絕履
    行者，法院得因任何共有人之請求，命為下列之分配：一、
    以原物分配於各共有人。但各共有人均受原物之分配顯有困
    難者，得將原物分配於部分共有人。二、原物分配顯有困難
    時，得變賣共有物，以價金分配於各共有人；或以原物之一
    部分分配於各共有人，他部分變賣，以價金分配於各共有人
    。以原物為分配時，如共有人中有未受分配，或不能按其應
    有部分受分配者，得以金錢補償之。以原物為分配時，因共
    有人之利益或其他必要情形，得就共有物之一部分仍維持共
    有。民法第823條第1項前段、第824條第1至4項定有明文。
    又法院裁判分割共有物，定其分配，應兼顧全體共有人之利
    益，斟酌各共有人之利害關係並共有物之性質、價格、利用
    價值及經濟效用決之，究以原物分割或變價分割為適當，法
    院應斟酌當事人意願、共有物之使用情形、經濟效用及全體
    共有人之利益等情形而為適當之分割，不受共有人所主張分
    割方法之拘束（最高法院84年度台上字第1538號、88年度台
    上字第600號判決意旨參照）。經查：
　㈠系爭土地現由兩造依附表所示應有部分比例共有，兩造無不
    分割之協議，且上訴人起訴後，兩造於原法院經調解不成立
    ，無法協議分割方法（見原審卷㈠第101頁），足見兩造就系
    爭土地之分割方法不能協議決定；又系爭土地依法及物之使
    用目的並無不能分割之情事，亦無不為分割之約定，為兩造
    所不爭執，惟無法達成協議分割，則上訴人訴請裁判分割系
    爭房地，即屬正當。
　㈡查系爭土地為農牧用地，面積2755.12平方公尺，現場雜草叢
    生，並無建物或其他地上物，業據原審前往現場勘驗明確（
    見原審卷㈡第114至123頁勘驗筆錄、現場照片），兩造就此
    亦不爭執（見本院卷㈠第346頁），而本件共有人之人數達20
    人【其中王文威（附表編號10）於108年7月23日將應有部分
    移轉登記予王文通（附表編號9），王文通就該部分表示不
    承當訴訟（見本院卷㈠第346頁、本院卷㈡第65至66頁）】，
    各共有人應有部分如附表「應有部分」欄所示，多數人之應
    有部分比例甚低，如：邱呂兩妙、呂兩綢、李長勲、呂長寬
    均為288分之1，楊麗眞、杜伶枝更僅有64000分之10，前開
    共有人可分得之面積僅0.43平方公尺至9.57平方公尺不等，
    多數人分得之土地畸零狹小，難以使用收益，不符土地共有
    人之最佳利益，且因本件共有人數眾多，易因意見分歧，難
    以達成共識，致不利土地整體之規劃利用，因認系爭土地以
    原物按每人應有部分比例分配予各共有人，確實顯有困難。
    　　
　㈢邱文彬、李美雲、李建勝等6 人雖表示採行乙案為原物分割較為妥適等語。惟查，依乙案為原物分割，將系爭土地分歸如附圖一所示A、B、C部分，其中A、B土地部分之寬均為2.4公尺，長則分別為143.67公尺、144.22公尺，面積均為344.39平方公尺，各部分形狀過於狹長，長寬比例不均，客觀上難以利用，不利於分得之共有人，且有礙於土地整體利用之經濟效益。再者，乙原物分割方案，僅附圖一編號A部分係分歸邱文彬單獨取得，其餘附圖一編號B、C部分則均分由其他共有人依應有部分比例維持共有；然按分割共有物，以消滅共有關係為目的，法院為分配共有物之裁判時，原不能創設新的共有關係，至民法第824條第4項固規定以原物為分配時，得就共有物之一部分仍維持共有，惟乃限於因共有人之利益或其他必要情形，法院始得為之，邱文彬、李美雲、李建勝等6 人未舉證證明本件有何因全體共有人之利益或其他必要情形，而有採取乙案予以分割之必要，且上訴人、洪宏銘等4人及曹志名於原審已陳明希望採變價分割方式，不願維持共有等語（見原審卷㈡第188至189頁），邱呂兩妙亦未表明同意維持共有（見原審卷㈠第61頁），顯無就部分土地繼續維持共有之合意，是採行乙原物分割方案，僅邱文彬得依應有部分單獨取得部分系爭土地所有權，其餘共有人仍需維持共有，將令不願維持共有之共有人就部分土地仍應繼續維持共有，創設另一新的共有關係，與前開規定之意旨自有不合。故採行乙原物分割方案，並無法達到消滅共有關係之目的，尚非可採。 　　
　㈣綜上，本院審酌本件倘採變價分割之方式，屆時可經由良性
    公平競價之結果，使系爭土地之市場價值極大化，各共有人
    能分配之金額增加，反較有利各共有人，兩造亦可單獨或集
    資於變賣時參與買受，對各共有人亦無不利益，因認系爭土
    地以變賣方式並按兩造之應有部分比例分配價金，較能兼顧
    各共有人之利益平衡，符合系爭土地整體利用之經濟效用及
    共有人公平之原則。且主張採取變價分割之共有人，其應有
    部分合計為48000/64000（計算式：上訴人730/64000＋洪宏
    銘27/160＋洪宏賓9/160＋洪宏城9/160＋洪宏文27/160＋曹志名
    369/1280＋楊麗眞10/64000＋杜伶枝 10/64000＝48000/64000
    ），占系爭土地所有權應有部分3/4，足見系爭土地以變賣
    方式分割，亦符合系爭土地應有部分逾半數之共有人意願。
    至上訴人、洪宏銘等4人及曹志名等3人表示希望採行變價分
    割方案，若為原物分割，則依丙案為之等語，則本院既採行
    變價分割，即無再予審究丙案是否可採之必要。
　㈤邱文彬及李建勝等6 人雖以主張變價分割之共有人，為嗣後
    始以買賣取得系爭土地之共有人，對系爭土地並無感情，僅
    係建商、投資客欲進行投資云云；然變賣共有物時，除買受
    人為共有人外，共有人有依相同條件優先承買之權，有二人
    以上願優先承買者，以抽籤定之，為民法第824 條第7 項所
    明定，既為公開競價，且除買受人為共有人外，任一共有人
    均有優先承買權，有二人以上願優先承買者，並以抽籤定之
    ，無獨厚於特定共有人之情，對於土地之經濟利益亦無不利
    ，法院裁判上定共有物之分割方法，自應審酌土地之使用現
    狀、整體利用之效益、共有人之利益、分割方案之優劣等情
    ，採行最符合兩造利益及發揮系爭房地最大經濟效用之分割
    方法，自難僅因主張變價分割之共有人，為嗣後始以買賣取
    得系爭土地，即謂應以原物分配為妥適。　
五、從而，上訴人依民法第823 條、第824 條規定，請求就兩造
    共有之系爭土地裁判分割，於法並無不合，本院審酌系爭土
    地之使用現狀、兩造所提方案、各共有人之意願並兼顧兩造
    利益，認以將系爭土地變賣分割，所得價金則按兩造如附表
    所示「應有部分」欄比例分配之分割方法，較為可採。原判
    決所採分割方法，尚有未洽。上訴意旨指摘原判決此部分不
    當，為有理由，爰予廢棄改判如主文第2項所示。
六、末按因共有物分割、經界或其他性質上類似之事件涉訟，由
    敗訴當事人負擔訴訟費用顯失公平者，法院得酌量情形，命
    勝訴之當事人負擔其一部，民事訴訟法第80條之1定有明文
    。本件係因分割共有物而涉訟，兩造之行為均可認按當時之
    訴訟程度，為伸張或防禦權利所必要，又分割共有物之訴，
    乃形成訴訟，法院不受當事人聲明分割方法之拘束，故實質
    上並無所謂何造勝訴、敗訴之問題，爰審酌兩造各自因本件
    分割訴訟所得之利益等情，認本件訴訟費用，應由兩造依附
    表所示「應有部分」欄比例分擔，始為公平，附此敘明。
七、本件事證已臻明確，兩造其餘攻擊或防禦方法及所提之證據
    ，經本院斟酌後，認為均不足以影響本判決之結果，爰不逐
    一論列，併此敘明。
八、據上論結，本件上訴為有理由，依民事訴訟法第450條、第8
    0條之1、第463條、第385條第1項前段，判決如主文。
中　　華　　民　　國　　109 　年　　6 　　月　　24　　日
              民事第十四庭  
                  審判長法  官  蔡和憲 
                        法  官  蕭清清
                        法  官  邱靜琪 
正本係照原本作成。
不得上訴。
 
中　　華　　民　　國　　109 　年　　6 　　月　　24　　日

                        書記官  張淨卿